【裁判字號】    97,簡上,1080
【裁判日期】    980421
【裁判案由】    妨害兵役
【裁判全文】
臺灣高雄地方法院刑事判決            97年度簡上字第1080號
上  訴  人
即  被  告  甲○○
上列被告因妨害兵役治罪條例案件，不服本院高雄簡易庭民國97
年10月15日97年度審簡字第2828號刑事簡易判決（聲請簡易判決
處刑案號：97年度偵緝字第255 號），提起上訴，本院管轄第二
審之合議庭判決如下：
    主  文
上訴駁回。
    事  實
一、甲○○係高雄市後備指揮部列管之後備軍人，屬96年度忠義
    甲字第941503號教育召集之應召員，原設籍於高雄市左營區
    建業新村164 號，於民國95年間，因涉犯妨害兵役治罪條例
    案件，經臺灣高雄地方法院檢察署檢察官認其客觀上雖有遷
    出戶籍地未向高雄市後備司令部申報之事實，惟尚乏證據證
    明其主觀上有避免召集之意圖，而於96年3 月15日以96年度
    偵緝字第1043號為不起訴處分確定。惟自斯時起，甲○○即
    已知悉後備軍人，如有住址異動，應依相關戶籍法規向主管
    單位申報異動登記，竟意圖避免教育召集，於96年7 月14日
    自上開住所遷出後，卻無故不依規定申報住址異動，致使高
    雄市後備司令部所發指定應於96年11月21日，前往高雄市○
    ○區○○路1 號海軍兩棲履車保修工廠報到之忠義甲字第94
    1503號編號第0033號教育召集令，經高雄市政府警察局左營
    分局四海派出所警員於96年11月8 日下午6 時許、同年月9
    日上午8 時許前往上址，均因甲○○遷移不明未遇而無法送
    達，而以此避免召集。
二、案經高雄市後備指揮部移請臺灣高雄地方法檢察署檢察官偵
    查後，聲請以簡易判決處刑。
    理  由
一、按被告以外之人於審判外之陳述，雖不符刑事訴訟法第159
    條之1 至第159 條之4 之規定，而經當事人於審判程序同意
    作為證據，法院審酌該言詞陳述或書面陳述作成時之情況，
    認為適當者，亦得為證據，刑事訴訟法第159 條之5 第1 項
    定有明文。本件檢察官、被告於本院審判程序時，就本判決
    所引用其他審判外之言詞或書面陳述，均明示同意有證據能
    力，本院審酌該具有傳聞證據性質之證據，其取得過程並無
    瑕疵，與待證事實具有關聯性，證明力非明顯過低，以之作
    為證據係屬適當，認俱得為證據。
二、訊據上訴人即被告甲○○對於96年7 月14日自上開住所遷出
    後，未依規定申報新居所地，致使教育召集令無法送達，而
    未前往指定地點接受教育召集之事實，固坦承不諱，惟否認
    有何妨害兵役之犯行，辯稱：前案遭通緝也是妨害兵役案件
    ，後來經檢察官不起訴處分，原住所因遭政府收回，而於96
    年7 月14日遷出後，我有按照檢察官的指示要去辦理戶籍遷
    移，但因我沒有能力租房子，故無法申報新居所地，主觀上
    並沒有妨害兵役的犯意等語。經查：
(一)、被告係屬後備軍人，於89年於96年7 月14日，搬離高雄市左
    營區建業新村164 號住所後，未依法申報住所遷移，致使上
    開教育召集無法送達之事實，業據被告自承，並有上開教育
    召集令、召集令交付通知單、高雄市後備指揮部查詢作業表
    、高雄市後備指揮部列管後備軍人參加召集未按戶籍地居住
    亦未申報戶籍遷移調查表各1 紙及照片2 幀在卷足憑（見偵
    (一)卷第4 至8 頁）。上揭事實，要堪認定。
(二)、又被告原戶籍之高雄市左營區建新村164 號房屋，係屬海軍
    陸戰隊指揮部所管理之眷舍，業於96年7 月14日騰空、點交
    ，返還與海軍陸戰隊指揮部，嗣於96年12月31日至97年1 月
    10日間完成拆除等情，亦有高雄市政府警察局左營分局97年
    2 月9 日高市左分偵字第0970030082號函、海軍陸戰隊指揮
    部海陸眷服字第0980000731號函各1 份附卷可稽（見本院卷
    第17至19頁、第23、24頁）。可認被告於96年11月8 日警方
    持上開教育召集令至前揭地址送達前，確已遷移離去該戶籍
    地屬實。而被告前於95年間，曾因涉犯妨害兵役治罪條例案
    件，為高雄市後備指揮部移送偵辦，經臺灣高雄地方法院檢
    察署檢察官偵查後，認尚乏證據證明其主觀上有避免召集之
    意圖，而為不起訴處分確定等情，此有上開96年度偵緝字第
    1043號不起訴處分書附卷可按（見偵(一)卷第11、12頁）。且
    依該不起訴處分書內容所載，可知被告自該不起訴處分確定
    時起，即已知悉其戶籍住所與兵役之徵集、召集關聯至切，
    應加以確定，並務使兵役之通知及召集文書得以確實送達並
    通知被告，熟知其仍然輕率不顧，明知其於該次教育召集前
    即已遷離戶籍地，竟未為任何安排、補救，任憑本案之教育
    召集令無法送達，其有避免教育召集之意圖已甚明顯。
(三)、被告雖辯稱：係因無能力承租房屋，故無法辦理戶籍等語。
    惟其於偵查中先稱：我不去遷戶口，是因為租我房子的房東
    都不在家，找不到人拿資料遷戶口等語；復改稱：我不會申
    報居住所地，因為我沒有交通工具，無法通報國防部等語，
    關於未能辦理戶籍遷移之原因，所述先後不一致，已難信其
    所述為真實。況其於偵查中向偵查檢察官陳報以高雄縣梓官
    鄉○○路40巷7 號為其居所地，並供陳：高雄縣梓官鄉○○
    路40巷7 號是我姊夫承租的房子，我母親住在那裡等語，是
    被告縱因經濟能力不佳而無法承租房屋，仍得將其現時居所
    地址或文書送達處所主動以寄發存證信函方式陳報負責辦理
    後備軍人召集之兵役機關，亦可向所在地警察機關申報流動
    戶口，俾兵役機關得以依址順利辦理後備軍人召集事宜；或
    如被告於本院審理時另陳報以高雄市○○○路161 巷31號為
    其訴訟文書送達處所等情，被告既知教育召集令寄發戶籍地
    ，無法送達其本人，非不得委請他人代收後轉交之，亦得另
    行陳報可收受送達之地址，然卻捨此不為，乃至更為本件犯
    行，益徵被告所為確係基於避免召集處理之意圖甚明，所辯
    無故意云云，係屬卸責之詞，不足採。
(四)、綜上所述，被告上開所辯，要均不足採。本件事實明確，被
    告犯行洵堪認定。
三、核被告所為，係犯妨害兵役治罪條例第10條第3 項、第1 項
    第3 款之罪，應依同條例第6 條第1 項規定科刑。本院審酌
    妨害兵役治罪條例之規定，係為確保國防兵員召集之有效實
    現，維護後備軍人召集制度所需，被告前於95年間，因涉犯
    妨害兵役治罪條例案件，經臺灣高雄地方法院檢察署檢察官
    為不起訴處分確定，自斯時起，應已知悉後備軍人，如有住
    址異動，應依相關戶籍法規向主管單位申報異動登記，而於
    後備役期間，居住所遷移，竟仍無故不依規定申報，致使教
    育召集無法送達，已產生妨害召集之結果，足生影響國家徵
    兵順暢及兵役管理之有效性，所為實不可取，並考量其前已
    有詐欺取財前科，有臺灣高雄地方法院被告前案紀錄表在卷
    可按，雖不構成累犯，足認其素行非佳，犯後復否認犯行，
    態度不佳，及其犯罪動機、目的及手段等一切情狀，認原審
    以認被告所犯罪證明確，援引妨害兵役治罪條例第10條第3
    項、第1 項第3 款、第6 條第1 項規定，判處有期徒刑3 月
    ，並以新臺幣1,000 元折算1 日為其易科罰金折算標準，其
    認事用法並無違誤，量刑亦稱妥適。被告提起上訴猶執前詞
    否認犯行，為無理由，應予駁回。
據上論斷，應依刑事訴訟法第455 條之1 第1 項、第3 項、第
368 條、第364 條，判決如主文。
本案經檢察官黃子宜到庭執行職務。
中    華    民    國    98    年    4     月    21    日
                  刑事第十二庭  審判長法  官  黃建榮
                                      法  官  顏銀秋
                                      法  官  李殷君
以上正本證明與原本無異。
不得上訴。
中    華    民    國    98    年    4     月    21    日
                                      書記官  李文廣
附錄本判決論罪科刑法條全文：
妨害兵役治罪條例第10條
後備軍人意圖避免召集處理有下列行為之一者，處1 年以下有期
徒刑、拘役或科新臺幣9 萬元以下罰金：
一、離營歸鄉無故不依規定報到，或重複申報戶籍者。
二、拒絕依規定調查，或體格檢查不到者。
三、居住處所遷移，無故不依規定申報者。
國民兵犯前項第3 款之罪者，處六月以下有期徒刑、拘役或科新
臺幣3 萬元以下罰金。
後備軍人犯第1 項之罪或國民兵犯前項之罪，致使召集令無法送
達者，以意圖避免召集論；分別依第5 條或第6 條科刑。
妨害兵役治罪條例第6條
意圖避免教育召集或勤務召集，而有下列行為之一者，處3 年以
下有期徒刑：
一、捏造免役、除役、轉役或免除召集原因者。
二、毀傷身體者。
三、拒絕接受召集令者。
四、應受召集，無故逾應召期限二日者。
五、使人頂替本人應召者。
無故不參加點閱召集，或意圖避免點閱召集，而有前項第一款至
第三款及第5 款行為之一者，處1 年以下有期徒刑、拘役或科新
臺幣9 萬元以下罰金。
國民兵為避免應召集輔助軍事勤務犯第1 項之罪者，處3 年以下
有期徒刑。


司法院資訊處製作；財團法人民間司法改革基金會備份。
